【裁判字號】    95,上訴,1081
【裁判日期】    951012
【裁判案由】    強盜等
【裁判全文】
臺灣高等法院臺中分院刑事判決        95年度上訴字第1081號
上  訴  人
即  被  告  乙○○
            丙○○
共      同
選任辯護人  柯伊伶  律師
上列上訴人因強盜等案件，不服臺灣臺中地方法院93年度訴字第
3078號中華民國95年4月4日第一審判決（起訴案號：臺灣臺中地
方法院檢察署93年度偵字第13948號） ，提起上訴，本院判決如
下：
    主  文
原判決關於強盜部分撤銷。
乙○○共同以非法方法，剝奪人之行動自由，累犯，處有期徒刑
壹年貳月。
丙○○共同以非法方法，剝奪人之行動自由，處有期徒刑壹年。
    事  實
一、乙○○前於民國86年間因違反麻醉藥品管理條例、賭博等案
    件，經臺灣板橋地方法院分別判處有期徒刑七月、六月，並
    定應執行刑一年確定；又於87年間另因違反麻醉藥品管理條
    例案件及偽藥案件，經臺灣板橋地方法院分別判處有期徒刑
    七月及五月，並定應執行刑十月確定，上開各罪接續執行後
    ，於89年7月27日假釋交付保護管束，於 91年8月6日假釋期
    滿執行完畢。丙○○前犯強盜罪，經最高法院以86年度台上
    字第440 號判處有期徒刑五年八月確定；又因懲治盜匪條例
    案件，經最高法院以 87年度台上字第842號判處有期徒刑十
    二年確定。嗣經臺灣高等法院裁定應執行有期徒刑十五年，
    入監執行後，於92年5月6日假釋出監，現仍在假釋期間（刑
    期應於99年8月29日屆滿）。緣乙○○與楊邑凡 （業經臺灣
    臺中地方法院通緝中）透過電腦同業之引介，於 93年5月10
    日，以乙○○名義與丁○○簽立公司轉讓契約書，約定丁○○將其經營之「順閎國際有限公司」（下稱順閎公司）轉讓
    予乙○○，並約定乙○○應給付丁○○轉讓順閎公司之對價
    新臺幣（下同）15萬元。嗣於 93年6月間，順閎公司之負責
    人變更登記予乙○○後，楊邑凡、乙○○因發現該公司有欠
    稅問題，遂夥同乙○○之友人丙○○基於共同之犯意聯絡，
    邀約丁○○於 93年7月1日下午1時許，在台中市○○路與英
    才路口之NOVA電腦賣場見面，楊邑凡並駕駛車號不詳之自用
    小客車（下稱前開自用小客車）搭載丙○○、乙○○自台北
    開車南下與丁○○會面。丁○○準時赴約後，與楊邑凡、丙○○、乙○○搭乘前開自用小客車，於 93年7月1日下午1時
    某分許，到達順閎公司後，楊邑凡、丙○○、乙○○即將鐵
    門拉下。丙○○乃以順閎公司欠稅遭稅捐處查帳為由，要求
    丁○○需賠償乙○○損失，丁○○回稱公司如有問題根本無
    法辦過戶，楊邑凡、丙○○、乙○○三人即對丁○○稱不賠
    償損失即要將丁○○拉到山上埋掉等語，恐嚇丁○○，致生
    危害於安全。其等三人並均以徒手毆打丁○○前胸部、腹部
    ，使丁○○受有右前胸挫傷合併瘀青2×2公分之傷害（傷害
    部分未據告訴）。丁○○乃稱願賠償損失 100萬元並於當日
    願先給付約50萬元之財物，丁○○並將其身上皮夾內之臺灣
    企銀0000000000帳號之金融卡交給楊邑凡，並告知密碼後，
    由丙○○、乙○○在順閎公司看管丁○○，而非法剝奪丁○○之行動自由。楊邑凡則持該金融卡外出領錢，自93年7月1
    日下午3時23分許迄同日下午3時29分許，在順閎公司附近某
    處提款機，以跨行提款方式輸入密碼操作該提款機，使之誤
    認為丁○○親自操作，而交付現金，楊邑凡以此不正方法接
    續七次各提領2萬元直至滿額無法提領為止，合計提領 14萬
    元。楊邑凡返回順閎公司後，丙○○再令丁○○簽下切結書
    及本票五張（其中四張面額各20萬元，一張面額30萬元）。
    楊邑凡、丙○○、乙○○並基於共同以脅迫使人行無義務之
    事之犯意聯絡，於同日下午4至5時間，由乙○○與先前為其
    與丁○○辦理順閎公司轉讓事宜不知情之簡君妮聯繫稱：當
    日稍晚其會與丁○○共同至簡君妮所經營之會計事務所內，
    辦理丁○○重新再任順閎公司負責人之事宜等語。楊邑凡於
    同日下午 6時許，駕駛前開自用小客車，後座搭載丙○○、
    乙○○，將丁○○押在後座中間，離開順閎公司，於當日下
    午6時20分許，至台中市○○街113號「鼎盛珠寶銀樓」附近
    某處。由楊邑凡在車內把風等侯，乙○○、丙○○則與丁○○一同進入「鼎盛珠寶銀樓」，丁○○以其所有之中國信託
    商業銀行（下稱中國商銀）信用卡（卡號：00000000000000
    00號） 刷卡3萬4400元，購得金元寶二個，交予乙○○。丙○○、乙○○再與丁○○步行至台中市○○路上之「茂訊電
    腦股份有限公司」（下稱茂訊公司）內，楊邑凡則將車開至
    距茂訊公司僅10公尺斜對街等候。丁○○於同日下午 7時22
    分許，以其所有之花旗銀行信用卡（卡號：00000000000000
    00號）、安信銀行信用卡（卡號：0000000000000000號）及
    中國商銀信用卡，刷卡合計36萬9000元，購得ASUS牌C2筆記
    型電腦九台，並由茂訊公司之店員吳明倫等，將九台電腦搬
    至楊邑凡之自用小客車上。經丁○○之要求，丙○○乃撕毀
    面額20萬元之本票三張。乙○○脅迫丁○○與其共同搭乘車
    計程車，至台中市○區○○路546 號之簡君妮之會計事務所
    內，丁○○因心生畏懼，在該會計事務所內簽立順閎公司股
    東（出資轉讓）同意書及董事願任同意書，表明重新再任順
    閎公司負責人，而行無義務之事。乙○○、丁○○二人自前
    開會計事務所離開後，乙○○要求丁○○仍須另再交付50萬
    元以贖回剩下之本票，經討價還價後以30萬元成交。乙○○
    乃與楊邑凡、丙○○在台中市不詳處所會合後，由楊邑凡駕
    車搭載丙○○、乙○○返回台北，由楊邑凡將前開九台電腦
    出售得款，分與乙○○、丙○○。嗣經丁○○於93年7月5日
    報警後，雙方約定於93年8月5日下午 5時10分許，在台北縣
    板橋市○○路○段141號「菠市庭園咖啡店」，交付剩餘之30
    萬元時，為警當場拘獲乙○○與丙○○二人，而查悉上情。
二、案經內政部警政署刑事警察局移送及台中市警察局第一分局
    報請臺灣臺中地方法院檢察署檢察官偵查起訴。
    理  由
一、訊據上訴人即被告（以下稱被告）乙○○、丙○○雖均不否
    認於上開時地，與楊邑凡、丁○○在順閎公司內，其間楊邑
    凡以金融卡至提款機提領14萬元，並有與丁○○至鼎盛珠寶
    銀樓、茂訊公司，由丁○○刷卡先後購得金元寶二個、電腦
    九台，被告乙○○再與丁○○同至簡君妮之會計事務所簽立
    股東（出資轉讓）同意書及董事願任同意書之事實，惟均矢
    口否認有妨害自由等犯行。被告乙○○先後辯稱：順閎公司
    實際是楊邑凡買的，只是登記我為人頭負責人，後來我發現
    丁○○所轉讓的順閎公司有逃漏稅，且丁○○又以我的名義
    偽刻順閎公司的發票章，93年7月1日在順閎公司協調時，我
    向丁○○說要舉發順閎公司逃漏稅之事，是丁○○怕我報警
    舉發，並請求我暫時繼續擔任順閎公司負責人，而自願賠償
    我100萬元，並約定當日以現金及刷卡購物方式先給付 50萬
    元，且丁○○係自願至簡君妮之會計事務所內簽立順閎公司
    股東（出資轉讓）同意書及董事願任同意書，當時僅有我陪
    同丁○○前往，丁○○並無遭脅迫之情形，本案我是遭楊邑
    凡、丁○○串通好設計云云；被告丙○○先後辯稱： 93年7
    月1日是友人乙○○找我去的， 乙○○說其是遭楊邑凡、丁○○串通好設計作為順閎公司人頭負責人，乙○○發現丁○○所轉讓的順閎公司有逃漏稅，我是基於朋友道義幫忙乙○○協調，經協調後，丁○○自願賠償乙○○ 100萬元，並約
    定於當日以現金及刷卡購物方式先給付50萬元，又丁○○係
    事隔多日才去驗傷，丁○○所述傷勢與診斷證明書所載內容
    亦有不符，不能證明丁○○是因本案遭毆打所致。整個事實
    被害人虛構的云云。經查：
  (一)關於本件被害人丁○○確有簽發本票、由楊邑凡至自動提款
    機提領現金、由丁○○刷卡購物、簽立董事願任同意書等事
    實，業據被害人迭次指述甚詳，復有臺灣企銀存摺交易明細
    表一件、信用卡刷卡存根六張、茂訊公司統一發票收執聯一
    張、切結書一張、面額30萬元、20萬元之本票各一張、順閎
    公司股東（出資轉讓）同意書一張、順閎公司董事願任同意
    書各一張（見93年度偵字第13948號偵查卷 〔下稱偵查卷〕
    第54至67頁）及楊邑凡以至提款機提款之相片五張（見93年
    度聲監字第346號卷第54至58頁） ，附卷可證，亦足認被告
    等並有以不正方法由自動付款設備取得他人之物之行為，此
    部分之事實，堪信為真實。
  (二)順閎公司確有因欠稅被查核之情形，有財政部臺灣省南區國
    稅局（民雄稽徵所）94年6月9日函暨所附91年度營利事業所
    得稅核定稅額繳款書、送達回執等影本各一件在卷可按（見
    原審卷一第306至310頁）。經本院再函查結果，財政部臺灣
    省中區國稅局民權稽徵所函復：「二、囑查提供順閎國際有
    限公司迄今之欠稅金額計三筆總計 142萬7473元整，如附欠
    稅總歸戶查詢明細表乙份，請參核。三、有關順閎國際有限
    公司涉嫌章乙節，仍持續在查核中。」（見本院卷第79、80
    頁）。可見被告等所稱順閎公司有欠稅問題，始要求被害人
    丁○○簽發本票、提領現金、刷卡購物等，以賠償損失一節
    ，尚非子虛烏有，就此而言，應認被告等，尚無為自己不法
    所有之意圖。則被告等於行為時，尚難認係基於強盜之犯意
    而為。
  (三)被害人丁○○確受有右前胸挫傷合併瘀青2×2公分之傷害，
    有照片、中山醫學大學附設醫院中港分院診斷證明書、病歷
    等附卷足憑（見偵查卷第54、55頁，本院卷第71至73頁）。
    雖被害人丁○○指稱：係遭黑色手槍之槍柄毆打受傷等語，
    惟查該傷勢甚輕，且未查扣手槍或類似手槍之任何物品，尚
    難僅憑被害人片面之指述，遽認被告等有持何物件毆打之情
    事，本院認為依當時情形，應係以徒手毆打者。然以其之所
    以受傷之原因，固係由轉讓公司而起之糾紛，惟被告等並無
    為自己不法所有之意圖，但在要求被害人交付金融卡、刷卡
    購物之手段，依被害人之指述，被告等有將鐵門拉下，並於
    提款之時，由被告乙○○、丙○○二人在店內看管被害人，
    顯見並非出於被害人之自願而為，否則若係丁○○自願交付
    款項，自可由其自行外出提款，殊無由楊邑凡代為提款之情
    事，可見當時被害人之行動自由確已遭剝奪，至為明顯。證
    人即「鼎盛珠寶銀樓」之負責人許炳琛、證人即茂訊公司職
    員吳明倫於原審審理時之證言，雖均稱未發現前揭金元寶二
    個、電腦九台之交易過程或丁○○神色有何異常之現象等情
    ，仍不足為被告等有利之證明。被告等之行為，亦與刑法強
    盜罪須以意圖為自己或第三人不法之所有，以強暴、脅迫、
    藥劑、催眠術或他法，至使不能抗拒，而取他人之物或使其
    交付之構成要件不相當，自難依強盜罪論擬。
  (四)被告等再與被害人同至簡君妮之會計事務所處簽立文件，表
    明丁○○願重新再任順閎公司負責人一節，亦據被害人指述
    甚詳，而依上所述，丁○○將順閎公司轉讓登記與被告乙○○，已有一段時間，且順閎公司已非丁○○所經營者，又有
    欠稅案件仍在查核中，丁○○既已賠償被告等之損失，殊無
    再任董事之必要，其顯然不可能再自願為董事，可見其係在
    前述被妨害自由之後，復因受被告等之脅迫，乃不得不行此
    無義務之事，至為明顯。證人簡君妮之證言，亦難採為有利
    於被告等之證明。綜上所述，被告乙○○、丙○○所辯，均
    係事後卸責之詞，不足採信。被告及選任辯護人聲請對被害
    人丁○○測謊一節，因本案自發生迄今已有三年之久，被害
    人之心智狀況與案發當時已有不同，且歷經警詢及偵審多次
    之詢問，實難期藉由測謊得以推知當時之情形，本院認無測
    謊之必要，併予敘明。本案事證明確，被告等妨害自由之犯
    行，均堪認定。
二、按刑法於民國94年2月2日經總統令修正公布，於95年7月1日
    施行，被告行為後法律有變更，依修正後刑法第2條第1項前
    段規定，應適用行為時之法律。核被告乙○○、丙○○所為
    ，均係犯刑法第302條第1項之非法剝奪行動自由罪、第 339
    條之2第1項之以不正方法由自動付款設備取得他人之物罪。
    被害人丁○○遭被告乙○○、丙○○及楊邑凡以非法方法剝
    奪行動自由，由被告乙○○、丙○○在順閎公司看管丁○○
    ，楊邑凡則持該金融卡外出至提款機提領款項，再與丁○○
    至「鼎盛珠寶銀樓」、茂訊公司刷卡購物，由楊邑凡在附近
    處把風等侯，被告等與楊邑凡間，均有犯意之聯絡及行為之
    分擔，應論以共同正犯。被告等於妨害自由之實施中，並有
    恐嚇、強制之行為，均為妨害自由之行為所吸收，不另論以
    恐嚇罪。公訴意旨雖認被告等尚犯刑法第277條第1項之傷害
    罪嫌，惟查傷害部分，未經被害人丁○○提出告訴，因公訴
    意旨認傷害部分係強盜行為之當然結果，本院不另為不受理
    之諭知，附此敘明。被告等就以不正方法由自動付款設備取
    得他人之物之犯行部分，楊邑凡先後七次自提款機提領各 2
    萬元，其提領之行為雖有數次，惟其時間緊密，侵害同一法
    益，依一般社會觀念，在刑法評價上，應視為數次之接續實
    施，為包括一罪之接續犯。公訴意旨認被告等所為，尚犯刑
    法第330條第1項之結夥強盜罪，尚有未洽，起訴法條應予變
    更。查被告乙○○前於86年間因違反麻醉藥品管理條例、賭
    博等案件，經臺灣板橋地方法院分別判處有期徒刑七月、六
    月，並定應執行刑一年確定；又於87年間另因違反麻醉藥品
    管理條例案件及偽藥案件，經臺灣板橋地方法院分別判處有
    期徒刑七月及五月，並定應執行刑十月確定，上開各罪接續
    執行後，於89年7月27日假釋交付保護管束，於 91年8月6日
    假釋期滿執行完畢，有臺灣高等法院被告前案紀錄表及臺灣
    臺中地方法院檢察署刑案資料查註紀錄表在卷可憑，其受有
    期徒刑執行完畢後，五年內再犯本案有期徒刑以上之罪，為
    累犯，應依法加重其刑。原審以被告等罪證明確，予以論罪
    科刑，固非無見。惟查被告等尚無為自己不法所有之意圖，
    應不構成加重強盜罪，已如前述，原判決未予詳查，誤依加
    重強盜罪諭擬，尚有未合。被告等上訴指摘原判決不當，為
    有理由，應予撤銷改判。經查丙○○前犯強盜罪，經最高法
    院以 86年度台上字第440號判處有期徒刑五年八月確定；又
    因懲治盜匪條例案件，經最高法院以 87年度台上字第842號
    判處有期徒刑十二年確定。嗣經臺灣高等法院裁定應執行有
    期徒刑十五年，入監執行後，於92年5月6日假釋出監，現仍
    在假釋期間（刑期應於99年8月29日屆滿） ，有臺灣高等法
    院被告全國前案紀錄表在卷可稽，其雖不構成累犯，惟其有
    犯罪前科，亦可認定。爰審酌被告等之素行，及其犯罪之動
    機、目的、手段，所生危害及犯罪後態度等一切情狀，各量
    處如主文第二項、第三項所示之刑。
據上論結，應依刑事訴訟法第369條第1項前段、第364條、第299
條第1項前段、第300條，修正後刑法第2條第1項前段、刑法第30
2條第1項、第339條之2第1項、修正前刑法第28條、第55條、第4
7條，罰金罰鍰提高標準條例第1條前段，判決如主文。
本案經檢察官甲○到庭執行職務。
中    華    民    國    95    年    10    月    12    日
              刑事第五庭  審判長法  官  郭  同  奇
                                法  官  許  秀  芬
                                法  官  姚  勳  昌
上列正本證明與原本無異。
如不服本判決應於收受送達後十日內向本院提出上訴書狀，其未
敘述上訴之理由者並得於提起上訴後十日內向本院補提理由書（
均須按他造當事人之人數附繕本）。
                                書記官  康  孝  慈
中    華    民    國    95    年    10    月    13    日
附錄論罪科刑法條：
刑法第302條：
私行拘禁或以其他非法方法，剝奪人之行動自由者，處5年以下
有期徒刑、拘役或3百元以下罰金。
因而致人於死者，處無期徒刑或7年以上有期徒刑，致重傷者，
處3年以上10年以下有期徒刑。
第1項之未遂犯罰之。
                                                      Ｒ


司法院資訊處製作；財團法人民間司法改革基金會備份。
